臺灣嘉義地方法院民事判決　93年度簡上字第63號
上　訴　人　乙○○
被　上訴人　行政院農業委員會林務局嘉義林區管理處
法定代理人　丙○○
訴訟代理人　甲○○
上列當事人間請求拆屋還地事件，上訴人對於中華民國93年8月3
日本院嘉義簡易庭93年度嘉簡字第338號第一審判決提起上訴，
於中華民國94年2月21日言詞辯論終結，本院判決如下：
    主  文
上訴駁回。
第二審訴訟費用由上訴人負擔。
    事  實
甲、上訴人方面：
  一、聲明：
  （一）原判決全部廢棄。
  （二）被上訴人在第一審之訴及假執行之聲請均駁回。
  二、陳述：除與原審判決書所載者相同茲予引用外，補稱：
  （一）原審判決附圖所示阿里山事業區第166林班之國有林地
        內、如附圖所示代號Ｄ部分土地、面積143坪即472.73
        平方公尺（下稱系爭土地），屬國有林地，被上訴人為
        該土地之管理權人，上訴人占有系爭土地、建有面積14
        3坪（即472.73平方公尺）之鋼骨建物。
  （二）上訴人家族自日據時代即住居於阿里山事業區166林班
        地（即阿里山鄉豐山村36號），上訴人之父黃合祥於民
        國45及46年（二年份，46年8月21日訂立）、57年（58
        年1月31日訂立），以承租標的為阿里山事業區第166林
        班之國有林地內，面積930平方公尺，繳納租金，該承
        租地即坐落於系爭土地位置，又黃合祥所訂之租賃契約
        未定有期間，依法為不定期限之繼續性契約，上訴人為
        黃合祥繼承人，繼承黃合祥之土地租賃契約，自得對抗
        被上訴人。
  （三）兩造固曾連續二次訂立租約，承租標的為阿里山事業區
        第166林班之國有林地內，55地號，面積320平方公尺（
        96坪），承租期間分別為75年1月1日至78年12月31日，
        及79年1月1日至87年12月31日，其上所蓋上訴人印章為
        真正，由被上訴人代為蓋印後，通知上訴人領回，上訴
        人未拒絕承認契約真正，惟契約後附之位置圖因測量不
        正確而誤載，承租範圍應包括系爭土地。
  三、證據：除援用原審之立證方法外，補提：46年8月21日繳
      納之地租聯單、58年1月31日繳納之地租聯單各一份、黃
      合祥
      日據時期迄光復後承租林地之相關位置資料。
乙、被上訴人方面：
  一、聲明：如主文所示。
  二、陳述：除與原審判決書所載者相同茲予引用外，補稱：
  （一）上訴人所提其父黃合祥於45、46、57年間繳納之地租聯
        單內，無相關位置圖以資證明承租範圍，不能據以論定
        黃合祥於45年至57年間有承租系爭土地。
  （二）目前檔案資料並無58年以前及61、73、74、88、89等年
        度之繳租證明、地租聯單及租賃契約書，又75年至77年
        、81、86、91、92年度僅有徵收清冊，並無租金繳納聯
        單。依檢附之地租聯單及徵收清冊，於82年度（含）以
        前建地之繳納聯單面積為0.0320公頃，83年度至87年度
        繳納聯單面積為0.0662公頃，91、92年度徵收清冊所列
        面積回復為0.0320公頃，係因上訴人承租之阿里山第16
        6林班地內55地號建地為320平方公尺（即原審判決附圖
        C部分），附屬用地342平方公尺（即原審判決附圖A、B
        部分），合計662平方公尺，83至87年因將附屬用地納
        入，故以662平方公尺徵收，嗣因附屬用地未奉局核准
        ，而改以0.0320公頃徵收。
  （三）兩造連續二次訂立租約，均有附位置圖，對照本判決附
        圖，其承租範圍並未包含系爭土地，本判決附圖位置並
        無錯誤。
   三、證據：除援用原審之立證方法外，補提：承租期間分別
       為75年1月1日至78年12月31日、及79年1月1日至87年12
       月31日之國有林地暫准使用租賃契約書各一份（均含位
       置圖）、自58年至92年間黃合祥及乙○○相關繳租證明
       文件（地租聯單14份、征收地租清冊3份、土地租金（代
       金）繳納聯單7份、徵收貸地租金旬報表1份、佃租徵收
       底冊2份、徵收清冊2份）。
    理  由
一、被上訴人起訴主張：上訴人未經被上訴人同意，占用被上訴
    人管理之系爭土地，建有鋼骨建物，無合法權源，為此本於
    民法第767條前段所有物返還請求權之法律關係，請求上訴
    人應將坐落系爭土地之鋼骨建物拆除，並將土地交還被上訴
    人。
二、上訴人則以：上訴人之父黃合祥於45及46年（二年份）、57
    年（58年1月31日訂立），向被上訴人承租有面積達930平方
    公尺之國有林地，該承租地即坐落於系爭土地位置，且為不
    定期限租賃契約，上訴人為黃合祥繼承人，繼承黃合祥之土
    地租賃契約；另兩造曾連續二次訂立租約，承租標的為阿里
    山事業區第166林班之國有林地內，55地號，面積320平方公
    尺（96坪），承租期間分別為75年1月1日至78年12月31日，
    及79年1月1日至87年12月31日，惟契約後附之位置圖因測量
    不正確而誤載，承租範圍應包括系爭土地；上訴人於88年度
    、92年度始先後接獲被上訴人通知承租建地，減少為662平
    方公尺、320平方公尺等語，資為抗辯。
三、兩造不爭執之事實：
（一）查本件系爭土地，為中華民國所有之林地，被上訴人為該
      土地之管理權人，被告現占有系爭土地、並建有面積143
      坪（即472.73平方公尺）之鋼骨建物之事實，業經原審勘
      驗現場，製有勘驗筆錄、及由原審囑託被上訴人實施測量
      ，製有擅建圖在卷可稽（即原審及本院判決附圖），為上
      訴人所不爭執，自堪信為真實。
（二）黃合祥為上訴人之父，黃合祥於45及46年（二年份）、57
      年，承租阿里山事業區第166林班之國有林地內，面積930
      平方公尺土地，繳納租金之事實，有
      院卷第56頁、107至110頁）、租金聯單二份（本院卷第36
      、60頁）在卷可查，為兩造所不爭執，亦堪信為真實。
（三）兩造就阿里山事業區第166林班之國有林地內，55地號，
      面積320平方公尺（96坪）建地，訂有承租期間分別為75
      年1月1日至78年12月31日，及79年1月1日至87年12月31
      日之租賃契約，其上所蓋上訴人印章為真正，由被上訴人
      代為蓋印後，通知上訴人領回，上訴人未拒絕承認契約真
      正，有被上訴人所提臺灣省國有林地暫准使用租賃契約（
      均含位置圖）二份為證（本院卷第63至69頁），為上訴人
      不爭執，亦堪信為真實。
四、按占有人對土地所有權存在之事實無爭執，而僅以非無權占
    有為抗辯者，應就其取得占有係有正當權源之事實證明之（
    最高法院85年度台上字第1120號民事判決參照）。查本件上
    訴人固以黃合祥曾承租系爭土地，現由上訴人繼承該不定期
    限租賃契約，及兩造曾訂有租賃契約，所租賃土地亦包含系
    爭土地，並非無權占有等詞置辯，經查：
（一）上訴人固抗辯：其父黃合祥於45及46年（二年份）、57年
      ，承租阿里山事業區第166林班之國有林地內，面積930平
      方公尺土地並繳納租金之事實，業經前揭認定可按，惟上
      訴人並未提出黃合祥承租位置之位置圖或足資證明承租位
      置之證據，被上訴人復否認黃合祥所承租位置即位於系爭
      土地；本院依上訴人聲請，命被上訴人提出黃合祥承租第
      16 6林班地相關文件，查無58年以前及61、73、74、88、
      8 9 等年度之繳租證明、地租聯單及租賃契約書，又75年
      至77 年、81、86、91、92年度僅有徵收清冊，並無租金
      繳納聯單，有被上訴人93年12月10日嘉政字第0935112310
      號函文一份及黃合祥所繳租金聯單6份可佐（本院卷第46
      、47 頁、72至78頁），況本院審諸前開租6份租金聯單（
      承租年度為59、60、62、63、64年度），黃合祥所承租之
      建地，面積均為96坪（約320平方公尺），已遠低於45及
      46、57年度承租面積，綜上，上訴人既未提出黃合祥承租
      土地之位置圖，黃合祥之承租土地面積亦已自59年度後減
      為320平方公尺，適與上訴人目前所承租建地面積相符，
      尚無證據證明被上訴人自59年度後，與上訴人間，就系爭
      土地有不定期租賃契約存在，上訴人前開抗辯，自不足採
      信。
（二）上訴人另抗辯兩造所訂租賃契約，所租賃土地亦包含系爭
      土地，且契約後附之位置圖測量有誤云云；查兩造固就阿
      里山事業區第166林班之國有林地內，55地號，面積320
      平方公尺（96坪），承租期間分別為75年1月1日至78年12
      月31日，及79年1月1日至87年12月31日之「臺灣省國有林
      地暫准使用租賃契約」，惟自前開契約所附二份位置圖（
      本院卷第66、69頁），與本判決附圖對照觀之，系爭土地
      位於上訴人所承租之第166林班地55地號建地「東南方」
      ，該位置並非屬前開二份契約位置圖內所指之承租土地範
      圍內；至於上訴人另抗辯前開契約後附之位置圖測量有誤
      云云，僅空言為辯，未舉出任何證據以實其說，上訴人前
      開所辯，亦不足採信。
（三）綜上，上訴人前開所辯，既均非足採，上訴人迄本院言詞
      辯論終結前，亦未能提出有占有之合法權源事證，是其前
      開所辯，顯屬無據。
五、按所有人對於無權占有或侵奪其所有物者，得請求返還之，
    對於妨害其所有權者得請求除去之，有妨害其所有權之虞者
    ，得請求防止之，民法第767條定有明文。本件上訴人確占
    有阿里山事業區第166林班之國有林地內、如附圖所示代號
    Ｄ部分土地、面積143坪即472.73平方公尺之土地、建有面
    積14 3坪（即472.73平方公尺）之鋼骨建物，既不能證明其
    有正當權源。從而，被上訴人本於所有物返還請求權之法律
    關係，請求上訴人拆除土地上之鋼骨建物後，並將所占用之
    土地交還被上訴人，洵屬正當，應予准許。又依民事訴訟法
    第427條第1項訴訟適用簡易程序所為被告敗訴之判決，應依
    職權宣告假執行，民事訴訟法第389條第1項第3款定有明文
    。是則原審判命上訴人拆除鋼骨建物及返還土地，並依職權
    宣告假執行，並無違誤。上訴意旨，指摘原判決不當，求予
    廢棄改判，為無理由，應予駁回。
六、本件事證已臻明確，兩造其餘攻擊防禦方法及所提未經援用
    之證據，經本院審酌後，認為均不足以影響本判決之結果，
    自無逐一詳予論駁之必要，併此敘明。
七、據上論結，本件上訴為無理由，依民事訴訟法第436條之1第
    3項、第449 條第1項、第78條，判決如主文。
中　　華　　民　　國　　94　　年　　3　　月　　7  　　日
                  民事第一庭審判長法　官　林世芬
                                  法　官　李文輝
                                  法　官　蔡廷宜
以上正本證明與原本無異
本判決不得上訴。
中　　華　　民　　國　　94　　年　　3　　月　　7  　　日
                                  書記官　王佩湘
